臺灣高等法院臺南分院刑事判決
109年度金上訴字第1568號
上  訴  人  臺灣嘉義地方檢察署檢察官
被      告  李家輝




上列上訴人因被告違反洗錢防制法等案件，不服臺灣嘉義地方法
院109年度金訴字第131號中華民國109年10月29日第一審判決（
起訴案號：臺灣嘉義地方檢察署109年度偵字第1099號，及移送
併辦案號：臺灣嘉義地方檢察署109年度偵字第6363號），提起
上訴，本院判決如下：
    主  文
原判決撤銷。
乙○○幫助犯洗錢防制法第十四條第一項之一般洗錢罪，處有期徒
刑參月，併科罰金新臺幣貳萬元，罰金如易服勞役，以新臺幣壹
仟元折算壹日。
    事  實
一、乙○○明知社會上詐欺案件層出不窮，依其社會生活經驗，可
    預見將自己所有金融帳戶之存摺、金融卡及提款密碼交付與
    不熟識之他人使用，極可能遭他人作為詐欺犯罪之工具，並
    用於使他人逃避刑事追訴，移轉特定犯罪所得而洗錢，竟基
    於縱使所提供之帳戶被作為詐欺取財及洗錢之用，亦不違背
    其本意之幫助詐欺取財及幫助洗錢之不確定犯意，以LINE通
    訊軟體與暱稱「波妞」之真實姓名年籍資料不詳之詐騙集團
    成員（無證據證明有未滿18歲之人，亦無證據證明成員有3
    人以上）聯絡，同意以提供1個金融帳戶資料供使用5至10天
    可取得新臺幣（下同）1萬元之代價，提供金融帳戶與「波
    妞」，而於民國108年7月下旬某日時，在嘉義縣民雄鄉某統
    一超商內，將其申辦之臺灣土地銀行股份有限公司金城分行
    帳號000000000000號帳戶（下稱本案帳戶）之存摺、金融卡
    寄送與「波妞」所屬之詐騙集團成員，並將金融卡密碼更改
    成對方指定之密碼。該詐騙集團成員取得本案帳戶資料後，
    該詐騙集團成員即共同基於為自己不法所有之犯意聯絡，分
    別為下列行為：⑴於108年8月22日上午10時許，撥打電話予
    丙○○，假冒為其長期投保之保險公司行員「羅淳敏」，對丙○○佯稱：需要借錢周轉云云，致丙○○陷於錯誤，而依指示於
    同日上午11時52分許，至臺北市○○區○○路○段000號第一商業
    銀行萬隆分行，臨櫃匯款10萬元至本案帳戶内，該款項旋遭
    陸續提領一空而移轉犯罪所得，製造金流斷點，使他人逃避
    刑事追訴，嗣丙○○察覺有異，乃報警處理，始循線查獲上情
    。⑵於108年8月23日晚間6時28分許，撥打電話向甲○○佯稱為
    雅虎奇摩拍賣網站作業人員，訛稱因公司作業人員操作錯誤
    ，導致先前網路購物會連續扣款，須依指示操作手機或自動
    櫃員機轉帳等語，致甲○○陷於錯誤，分別於同日晚間7時16
    分許及56分許，以網路銀行轉帳4萬9,996元（含手續費15元
    ），及前往統一超商臺中育仁門市以國泰世華銀行設置之自
    動櫃員機轉帳9,000元（含手續費15元）至本案帳戶內，該
    等款項旋遭陸續提領一空而移轉犯罪所得，製造金流斷點，
    使他人逃避刑事追訴，嗣甲○○察覺有異，乃報警處理，始循
    線查獲上情。
二、案經甲○○訴由嘉義縣警察局民雄分局報告臺灣嘉義地方檢察
    署檢察官偵查起訴，及丙○○訴由臺中市政府警察局太平分局
    報告臺灣臺中地方檢察署陳請臺灣高等檢察署檢察長核轉臺
    灣嘉義地方檢察署檢察官偵查後移送併辦。
    理  由
壹、程序方面（證據能力）：
    按被告以外之人於審判外之陳述，雖不符刑事訴訟法第159
    條之1至第159條之4之規定，而經當事人於審判程序同意作
    為證據，法院審酌該言詞陳述或書面陳述作成時之情況，認
    為適當者，亦得為證據；當事人、代理人或辯護人於法院調
    查證據時，知有刑事訴訟法第159條第1項不得為證據之情形
    ，而未於言詞辯論終結前聲明異議者，視為有前項之同意，
    刑事訴訟法第159條之5第1項、第2項分別定有明文。經查，
    本判決下列所引用被告以外之人於審判外之陳述（包括書證
    ），檢察官及被告乙○○於本院審理中均表示不爭執其證據能
    力，同意作為證據等語（見本院卷第63-64頁），亦未於言
    詞辯論終結前聲明異議，本院審酌上開證據資料製作時之情
    況，尚無違法不當及證明力明顯過低之瑕疵，亦認為以之作
    為證據應屬適當，揆諸前開規定，認前揭證據資料有證據能
    力。至本判決所引用之非供述證據，檢察官及被告於本案言
    詞辯論終結前，均未爭執其證據能力，且查無非法或不當取
    證之情事，復為證明本件犯罪事實所必要之重要關係事項，
    認均有證據能力，合先敘明。
貳、實體部分：
一、認定犯罪事實所憑之證據及理由：
    上開犯罪事實，業據被告於本院審理時坦承不諱（見本院卷
    第65-67、105-108頁），並據證人即告訴人丙○○、甲○○指訴
    在卷（見偵8726卷第71-74頁；警卷第26頁）。此外，並有
    臺灣土地銀行金城分行108年9月26日金城字第1080000859號
    函附被告之帳號000000000000號帳戶客戶基本資料、108年6
    月1日至108年9月24日之交易明細、甲○○之網路銀行轉帳截
    圖、國泰世華銀行自動櫃員機交易明細表、被告之帳號0000
    00000000號帳戶帳戶個資檢視、甲○○之報案資料〈臺中市政
    府警察局太平分局太平派出所受理詐騙帳戶通報警示簡便格
    式表〉(見警卷第3-8、27-28、30-34頁)、丙○○之報案資料（
    內政部警政署反詐騙案件紀錄表、臺北市政府警察局文山第
    二分局景美派出所陳報單、受理詐騙帳戶通報警示簡便格式
    表、受理刑事案件報案三聯單、受理各類案件紀錄表）、丙○○之國泰世華銀行存摺影本、line對話紀錄截圖、簡訊紀錄
    截圖、第一商業銀行匯款申請書回條及被告提供之「波妞」
    LINE帳號首頁截圖(見偵8726卷第79-93、95之1-97、109頁)
    在卷可稽。綜上，足認被告上開任意性自白核與事實相符，
    堪予採信，本件事證明確，被告上開幫助詐欺取財及幫助一
    般洗錢之犯行，洵堪認定，應予依法論科。
二、論罪：
　　按行為人提供金融帳戶金融卡及密碼予不認識之人，非屬洗
    錢防制法第2條所稱之洗錢行為，不成立同法第14條第1項一
    般洗錢罪之正犯；如行為人主觀上認識該帳戶可能作為收受
    及提領特定犯罪所得使用，他人提領後即產生遮斷資金流動
    軌跡以逃避國家追訴、處罰之效果，仍基於幫助之犯意而提
    供，應論以幫助犯同法第14條第1項之一般洗錢罪(最高法院
    108年度台上大字第3101號刑事裁定參照)。故核被告所為，
    係犯刑法第30條第1項前段、同法第339條第1項之幫助詐欺
    取財罪，及犯刑法第30條第1項前段、洗錢防制法第14條第1
    項之幫助一般洗錢罪。公訴意旨認係被告犯洗錢防制法第14
    條第1項之一般洗錢罪，容有未洽；被告於本院審理時供承
    尚犯洗錢防制法第14條第1項之一般洗錢罪（見本院卷第107
    頁)，核與一般洗錢罪之構成要件不符，容有誤會。又被告
    所犯幫助詐欺取財及幫助一般洗錢犯行，均以幫助之意思，
    參與構成要件以外之行為，為幫助犯，依刑法第30條第2項
    規定，均按正犯之刑減輕之。再者，被告以一提供本案帳戶
    之存摺、金融卡及密碼之行為，幫助詐欺集團成員詐騙被害
    人丙○○、甲○○2人，同時觸犯幫助詐欺取財罪及幫助一般洗
    錢罪，均為想像競合，應依刑法第55條前段規定，從一重論
    以幫助一般洗錢罪。檢察官雖未就事實欄一、⑴丙○○部分之
    犯行提起公訴，惟此部分與上揭起訴並經本院判決有罪之事
    實欄一、⑵甲○○部分之犯行，有想像競合犯之裁判上一罪關
    係，為起訴效力所及，復經臺灣嘉義地方檢察署檢察官以10
    9年度偵字第6363號移送併辦意旨書移送併案審理，本院自
    應併予審理，併此敘明。
參、撤銷改判之理由、量刑及沒收之敘明：
一、撤銷改判之理由：
　　原審以被告犯罪事證明確，予以論罪科刑，固非無見。惟查
    ，㈠就丙○○部分之犯行，原判決漏未審酌此移送併辦之犯罪
    事實，自有未當。㈡被告提供本案帳戶之存摺、金融卡、密
    碼與他人用以進行詐騙，供丙○○、甲○○匯入移轉詐欺所得款
    項後，再由詐欺集團成員進而提領移轉犯罪所得，尚犯刑法
    第30條第1項前段、洗錢防制法第14條第1項之幫助一般洗錢
    罪，原判決認並不構成洗錢防制法之罪，而不另為無罪之諭
    知，尚有違誤。檢察官上訴意旨，認原判決漏未審酌丙○○部
    分之犯行，容有違誤，為有理由，且原判決復有上開其他違
    誤，自應由本院將原判決予以撤銷改判，期臻妥適。
二、量刑：
㈠、爰審酌被告前未曾受刑之宣告，堪認其素行尚佳，有臺灣高
    等法院被告前案紀錄表（見本院卷第97頁）附卷可考，惟被
    告貪圖利益，率爾將本案帳戶之存摺、金融卡及密碼，提供
    與詐欺集團成員使用，助長詐欺犯罪之風氣，製造金流斷點
    ，使他人逃避刑事追訴，增加查緝犯罪之困難，並造成丙○○
    、甲○○遭詐騙而受有上開財產損害，所為實應非難；惟念及
    被告並未實際參與本案詐欺取財之犯行，犯後復已於本院審
    理時坦承幫助詐欺取財及幫助一般洗錢犯行之犯後態度，且
    於109年10月8日原審審理階段已與甲○○成立調解，約定由被
    告給付甲○○6萬元，給付方法自109年11月15日起至110年2月
    15日止，按月於每月15日各給付1萬5,000元，如有1期不履
    行，視為全部到期，甲○○於收受全部款項後，不再追究被告
    本案之刑事責任，惟迄至110年1月28日(按應已給付3期，共
    4萬5,000元)止，被告並未按時依約給付，被告於第1、2期
    僅各給付1萬5,000元、5,000元，第3期則僅給付約200至500
    元等情，有臺灣嘉義地方法院109年10月8日109年度司刑移
    調字第170號調解筆錄及本院110年1月28日公務電話查詢紀
    錄表(見原審卷第111-112頁；本院卷第111頁)在卷可稽，另
    被告則迄未與丙○○達成和解賠償損害，再兼衡被告自陳高職
    肄業之智識程度，未婚無子女、受雇於安裝鋁門窗工作，月
    薪約2萬多元，現獨居之家庭生活狀況(見原審卷第95頁；本
    院卷第68頁)等一切情狀，量處如主文欄第2項所示之刑，並
    諭知罰金如易服勞役之折算標準。
㈡、被告不宜為緩刑之宣告：　
　　查被告未曾因故意犯罪受有期徒刑以上刑之宣告，有前揭臺
    灣高等法院被告前案紀錄表附卷可考，雖符合刑法第74條第
    1項第1款宣告緩刑之要件。惟本院審酌被告貪圖利益，率爾
    將本案帳戶之存摺、金融卡及密碼，提供與詐欺集團成員使
    用，助長詐欺犯罪之風氣，製造金流斷點，使他人逃避刑事
    追訴，增加查緝犯罪之困難，並造成丙○○、甲○○遭詐騙而受
    有上開財產損害，對社會治安造成相當危害，破壞善良秩序
    ，又雖已與甲○○成立調解，然並未依約按期如數給付，已如
    前述，且迄未能與丙○○達成和解賠償損害，本院認被告無暫
    不執行其刑為適當之情狀，是被告請求維持原審判決緩刑之
    宣告，並無可採。
三、沒收之敘明：
    按供犯罪所用、犯罪預備之物或犯罪所生之物，屬於犯罪行
    為人者，得沒收之；前2項之沒收，於全部或一部不能沒收
    或不宜執行沒收時，追徵其價額。犯罪所得，屬於犯罪行為
    人者，沒收之；於全部或一部不能沒收或不宜執行沒收時，
    追徵其價額。宣告前2條之沒收或追徵，有過苛之虞、欠缺
    刑法上之重要性、犯罪所得價值低微，或為維持受宣告人生
    活條件之必要者，得不宣告或酌減之。刑法第38條第2項前
    段、第4項、第38條之1第1項前段、第3項、第38條之2第2項
    固分別定有明文。又按犯第14條之罪，其所移轉、變更、掩
    飾、隱匿、收受、取得、持有、使用之財物或財產上利益，
    沒收之，洗錢防制法第18條第1項前段固亦定有明文，而其
    立法理由係為沒收洗錢行為標的之財物或財產上利益，惟該
    條文並未規定「不論屬於犯罪行為人與否」均沒收之，自仍
    以屬於犯罪行為人者為限，始應予以沒收。惟本案並無證據
    證明被告確有因幫助詐欺取財及幫助一般洗錢之犯行而有任
    何犯罪所得，自無犯罪所得應予宣告沒收、追徵之問題；又
    被告所提供本案帳戶之存摺、金融卡及密碼，已由詐欺集團
    成員持用，未據扣案，而該等物品可隨時停用、掛失補辦，
    且就沒收制度所欲達成之社會防衛目的亦無助益，不具刑法
    上之重要性，而無宣告沒收、追徵之必要，附此敘明。
據上論斷，應依刑事訴訟法第369條第1項前段、第364條、第299
條第1項前段，洗錢防制法第14條第1項，刑法第11條前段、第30
條第1項前段、第2項、第339條第1項、第55條、第42條第3項前
段、刑法施行法第1條之1第1項，判決如主文。
本案經檢察官江炳勳提起公訴，檢察官楊麒嘉提起上訴，檢察官
曾昭愷到庭執行職務。
中　　華　　民　　國　　110 　年　　2 　　月　　4 　　日
                  刑事第四庭    審判長法  官　郭玫利
                                      法  官　曾子珍
                                      法　官　陳金虎
以上正本證明與原本無異。
如不服本判決應於收受送達後20日內向本院提出上訴書狀，其未
敘述上訴理由者，並得於提起上訴後20日內向本院補提理由書（
均須按他造當事人之人數附繕本）「切勿逕送上級法院」。
　　　　　                            書記官　蘇文儀
中　　華　　民　　國　　110 　年　　2 　　月　　4 　　日

附錄本案論罪科刑法條：
中華民國刑法第339條：
意圖為自己或第三人不法之所有，以詐術使人將本人或第三人之
物交付者，處5年以下有期徒刑、拘役或科或併科50萬元以下罰
金。
以前項方法得財產上不法之利益或使第三人得之者，亦同。
前二項之未遂犯罰之。

洗錢防制法第14條：
有第2條各款所列洗錢行為者，處7年以下有期徒刑，併科新臺幣
五百萬元以下罰金。
前項之未遂犯罰之。
前2項情形，不得科以超過其特定犯罪所定最重本刑之刑。